臺灣臺中地方法院民事判決
109年度家繼訴字第140號
原      告  唐逸信  
訴訟代理人  熊霈淳律師
複代理人    熊治璿律師
被      告  唐莊麗卿
            唐逸文  
上二人共同
訴訟代理人  陳佳伶律師
被      告  唐虹妃  
訴訟代理人  陳怡婷律師
上列當事人間請求分割遺產等事件，本院於中華民國110 年9 月
10日言詞辯論終結，判決如下：
    主      文
一、兩造就被繼承人唐彥志所遺如附表三所示之遺產，分割如附
    表三「本院分割方法」欄所示。
二、訴訟費用由兩造按如附表四所示比例負擔。
    事實及理由
一、原告主張：
　㈠被繼承人唐彥志於民國108 年7 月3 日死亡，現遺有如附表
    三所示之財產，兩造為唐彥志之全體繼承人，應繼分如附表
    四所載。因兩造無法達成分割協議，依民法第1164條之規定
    ，請求裁判分割如附表三所示之遺產。
　㈡被告唐莊麗卿與唐彥志於56年9月13 日結婚，婚後並未約定
    夫妻財產制，唐彥志死亡後，與被告唐莊麗卿間之夫妻法定
    財產制關係消滅，唐彥志斯時婚後財產有如附表一、壹所示
    之財產，被告唐莊麗卿有附表二、壹所示之財產，均無婚後
    債務，依民法第1030條之1 規定，被告唐莊麗卿應受分配之
    剩餘財產差額為新臺幣2,524,693元。同意被告唐莊麗卿就
    唐彥志之夫妻剩餘財產分配權於唐彥志遺產中優先扣償。
  ㈢從而，唐彥志之遺產中，由被告唐莊麗卿自存款遺產中取得2
    ,524,693元後，其餘部分按兩造應繼分比例分配取得或分別
    共有。另被告唐莊麗卿、唐逸文所提之分割方案，因不動產
    部分並未經鑑定現在分割時之實價，有分配不公平之情形。
  ㈣並聲明：⒈請求分割唐彥志如附表三所示遺產。⒉原告願供擔
    保准宣告假執行。
二、被告抗辯：
　㈠被告唐莊麗卿、唐逸文部分：
　⒈唐彥志所遺之遺產如附表三所示。
　⒉被告唐莊麗卿要在本件一併請求夫妻剩餘財產分配。被告唐
    莊麗卿應列入婚後財產如附表二、壹所示；唐彥志之婚後財
    產合計為7,920,890元。被告唐逸文同意被告唐莊麗卿就唐
    彥志之夫妻剩餘財產分配權於唐彥志之遺產中優先扣償。
　⒊就遺產分割方法部分，希望將唐彥志所遺之附表三編號2、10
    、12-24所示財產分配給原告、被告唐虹妃各2分之1。附表
    三編號4所示財產分配給被告唐逸文，被告唐逸文不足額部
    分放棄參予分配。附表三編號1、3、5-9、11、25所示財產
    分配被告唐莊麗卿，被告唐莊麗卿不足額部分願放棄參予分
    配。認無鑑定唐彥志所遺之不動產現在分割時價值之必要。
　㈢被告唐虹妃部分：
　⒈對唐彥志遺產範圍如附表三所示無爭執。
　⒉不爭執被告唐莊麗卿應列入婚後財產如附表二、壹、各編號
    所示。又唐彥志之婚後財產為7,920,890元。同意被告唐莊
    麗卿就唐彥志之夫妻剩餘財產分配權於唐彥志遺產中優先扣
    償。
　⒊就遺產分割方法，於唐彥志所遺存款扣償被告唐莊麗卿之剩
    餘財產分配後額後，不動產部分按兩造應繼分比例分別共有
    ，動產部分按兩造應繼分比例各自領取。
三、不爭執、爭執事項（見本院卷三第15頁、卷二第43、203、2
    33、235、239、243頁，本院有依兩造最終之主張、抗辯、
    判決格式修正或刪減）
  ㈠不爭執事項
  ⒈唐彥志、被告唐莊麗卿於56年9月13日結婚，唐彥志於108年7
    月3日死亡，繼承人為被告唐莊麗卿、唐彥志之子女即原告
    、被告唐逸文、唐虹妃。被告唐莊麗卿與唐彥志生前未約定
    夫妻財產制，應適用法定財產制，該財產制關係因唐彥志死
    亡而消滅。計算唐彥志與被告唐莊麗卿各自婚後財產價值，
    自應以108年7月3日為準（下稱基準時）。（見本院卷一第2
    7-31、77-83、217、219頁之唐彥志之除戶戶籍謄本、繼承
    系統表、兩造戶籍謄本、本院民事紀錄科查詢表、索引查詢
    ）
  ⒉唐彥志於基準時應計入夫妻剩餘財產分配之婚後財產，有附
    表一、壹、各編號所示財產及價值。
  ⒊被告唐莊麗卿於基準時應計入夫妻剩餘財產分配之婚後財產
    ，有附表二、壹、各編號所示財產。
  ⒋唐彥志現遺有附表三各編號所示之遺產。
  ㈡爭執事項：
　　唐彥志所遺附表三所示遺產應如何分割為適當？ 
四、本院之判斷：
　㈠按遺產繼承人，除配偶外，依下列順序定之：1.直系血親卑
    親屬。2.父母。3.兄弟姊妹。4.祖父母；第1138條所定第一
    順序之繼承人，有於繼承開始前死亡或喪失繼承權者，由其
    直系血親卑親屬代位繼承其應繼分；同一順序之繼承人有數
    人時，按人數平均繼承，民法第1138條、第1140條及第1141
    條前段分別定有明文。次按「繼承人有數人時，在分割遺產
    前，各繼承人對於遺產全部為公同共有。」、「繼承人得隨
    時請求分割遺產，但法律另有規定或契約另有訂定者，不在
    此限。」，此為民法第1151條、第1164條定有明文。查附表
    三編號1-10所示土地、建物，均已辦妥繼承登記，有附表三
    上開編號所載之證據可佐，堪以認定。本件唐彥志之遺產，
    並無不能分割之情形，亦無不分割之約定，兩造既不能協議
    分割，原告請求分割，即無不合，合先敘明。原告請求分割
    唐彥志之遺產，應屬有據。
　㈡關於被告唐莊麗卿得請求夫妻剩餘財產分配差額為2,524,693
     元：
　⒈按夫妻未以契約訂立夫妻財產制者，除本法另有規定外，以
    法定財產制為其夫妻財產制。法定財產制關係消滅時，夫或
    妻現存之婚後財產，扣除婚姻關係存續所負債務後，如有剩
    餘，其雙方剩餘財產之差額，應平均分配，但因繼承或其他
    無償取得之財產不在此限。夫妻現存之婚後財產，其價值計
    算以法定財產制關係消滅時為準。但夫妻因判決而離婚者，
    以起訴時為準，民法第1005條、第1030條之1 第1 項第1 款
    、第1030條之4 第1 項分別定有明文。
  ⒉原告主張唐彥志、被告唐莊麗卿於基準時應計入分配之婚後
    財產及價值、婚後債務如附表一、二所示等情，有財政部中
    區國稅局遺產稅免稅證明書（見本院卷一第33頁），及如附
    表一、二備註欄各編號所載之證據可佐，且為全體被告均不
    爭執，是原告上開主張，堪以認定。
  ⒊據此，唐彥志於基準時應受分配之剩餘財產為7,920,890元，
    被告唐莊麗卿於基準時應受分配之剩餘財產為2,871,504元
    ，經計算唐彥志與被告唐莊麗卿之剩餘財產差額為5,049,38
    6元（計算式：7,920,890元－2,871,504元＝5,049,386元）。
    依民法第1030條之1 第1 項規定，被告唐莊麗卿得請求剩餘
    財產差額1/2 之數額為2,524,693 元（計算式：5,049,386
    元×1/2 ＝2,524,693元）。
　㈢唐彥志所遺附表三所示之財產應以附表三「本院分割方法」
    欄所載分割為適當：
　⒈分割遺產之訴，法院認原告請求為有理由，應依民法第830 
    條第2 項、第824 條第2 項規定為適當之分割，不受任何共
    有人主張之拘束，且法院選擇遺產分割之方法，應具體斟酌
    公平原則，繼承人間之利害關係，遺產之性質及價格、利用
    價值、經濟效用、使用現狀及各繼承人之意願等因素，為妥
    適之分割。又終止遺產之公同共有關係，應以分割方式為之
    ，將遺產之公同共有關係終止改為分別共關係，性質上為遺
    屬分割遺產方法之一（最高法院93年度台上字第2609號判決
    參照）。
　⒉按民法第1030條之1 規定之夫妻剩餘財產差額分配請求權，
    乃立法者就夫或妻對共同生活所為貢獻所作之法律上評價；
    與繼承制度之概括繼承權利、義務不同。夫妻剩餘財產差額
    分配請求權在配偶一方先他方死亡時，屬生存配偶對其以外
    之繼承人主張之債權，與該生存配偶對於先死亡配偶之繼承
    權，為各別存在的請求權，兩者迥不相同，生存配偶並不須
    與其他繼承人分擔該債務，自無使債權、債務混同之問題（
    最高法院104 年度台上字第773號判決意旨參照）。被告唐
    莊麗卿對唐彥志得請求之剩餘財產差額為2,524,693 元，已
    如前述，此屬被告唐莊麗卿對唐彥志之債權，依上開說明，
    被告唐莊麗卿雖為唐彥志之繼承人之一，然其上開債權不因
    混同而消滅。又剩餘財產差額分配請求權性質上為債權，與
    遺產分割或共有物分割固有不同，惟為方便本件遺產分割之
    實行，並參以兩造均同意被告唐莊麗卿得請求夫妻剩餘財產
    數額先在唐彥志之遺產中取償（見本院卷三第15頁），又期
    兩造間之公平，參照民法第1172條關於扣還之立法精神，應
    認繼承人如對被繼承人享有債權者，於遺產分割時，應按債
    權數額，由被繼承人之遺產中優先扣償。是於本件遺產分割
    時，被告唐莊麗卿得請求之剩餘財產差額2,524,693 元，先
    從本件遺產中扣償。
  ⒊本院審酌唐彥志所遺之存款附表三編號12-18所示存款，足以
    清償被告唐莊麗卿得請求之夫妻剩餘財產差額，所餘之存款
    、孳息，及附表三編號19-25所示存款、孳息，性質可分，
    兩造依附表四所示應繼分比例分配，符合公平。又就附表三
    編號1至11所示土地、建物部分，本院審酌上開土地、建物
    之性質、經濟效用及使用現況，如依原告、被告唐虹妃主張
    僅按兩造應繼分比例分割為分別共有，不僅對於兩造並無不
    利益情形，亦無因各繼承人所受分配位置之價值不同，而有
    由兩造相互找補問題，是上開分割方法核屬妥適。
  ⒋被告唐莊麗卿、唐逸文以國稅局核定價額來計算，希望兩造
    依其所述之方式取得存款或土地、建物等語（見本院卷二第
    243、245頁）。然為原告所不同意，並表示土地未經鑑定現
    在分割時之價值，不同意被告唐莊麗卿、唐逸文所提之分割
    方案等語（見本院卷三第13頁）。查衡諸一般實務情形，在
    核課遺產稅時，國稅局所核定價額土地、建物價額，確實與
    市價仍有差異，且國稅局所核定之價額為唐彥志死亡時上開
    土地、建物之價額，並非本件分割遺產時之價值，自難以卷
    附之財政部中區國稅局遺產稅繳清證明書上所載之核定價額
    ，來計算附表三編號1-11所示價額。本院已於110 年9月10
    日當庭詢問被告唐莊麗卿、唐逸文之訴訟代理人是否願意送
    不動產估價師為鑑價，訴訟代理人明確表示：沒有鑑定之必
    要等語（見本院卷三第14頁），是被告唐莊麗卿、唐逸文所
    主張之分割方法，礙難採用，自應以原告、被告唐虹妃主張
    按兩造應繼分比例分割為分別共有，屬公平適當。
  ⒌從而，依附表三「本院分割方法」欄所載之方法分割兩造公
    同共有附表三所示之遺產，應屬適當。
六、按因共有物分割、經界或其他性質上類似之事件涉訟，由敗
    訴當事人負擔訴訟費用顯失公平者，法院得酌量情形，命勝
    訴之當事人負擔其一部，民事訴訟法第80條之1 定有明文。
    因分割遺產之訴，係固有必要共同訴訟，兩造間本可互換地
    位，且兩造均蒙其利，並審酌兩造分割所得之利益，是本院
    認本件之訴訟費用應由兩造各按其應繼分之比例負擔訴訟費
    用，較為公允，爰諭知訴訟費用之負擔如主文第二項所示。
七、本件因事證已臻明確，兩造其餘攻擊、防禦方法（含證據）
    ，經審酌後認與判決之結果不生若何影響，無庸再逐一予以
    論列，併此敘明。
八、訴訟費用負擔的依據：家事事件法第51條，民事訴訟法第80
    條之1 、第85條第1 項。
中　　華　　民　　國　　110 　年　　10　　月　　14　　日
                  家事法庭    法  官  陳佩怡
以上正本係照原本作成。
如對本判決上訴，須於判決送達後20日之不變期間內，向本院提
出上訴狀。如委任律師提起上訴者，應一併繳納上訴審裁判費。
中　　華　　民　　國　　110 　年　　10　　月　　14　　日
                              書記官  陳盟佳 
附表一：被繼承人唐彥志於108 年7 月3 日基準時應計入分配之
        婚後財產、婚後債務
壹、婚後財產      編號 財產項目     財  產  名  稱 108年7月3時之價值或金額（新台幣） 證         據        總      額  （新臺幣） 1 土地 彰化縣○○市鎮○段000地號土地（權利範圍應有部分15分之1） 123,587元 見本院卷一第45、47、49、65頁之土地登記第一類謄本。 7,920,890元 2 土地 彰化縣○○市鎮○段000地號土地（權利範圍全部） 1,242,150元   3 土地 彰化縣○○市鎮○段000地號（權利範圍應有部分15分之1） 68,708元   4 建物 彰化縣○○市○○段00○號（即門牌號碼：彰化縣○○市○○路○段000號，權利範圍全部） 322,200元   5 存款 台灣銀行帳號000000000000號帳戶存款 1,620,716元 見本院卷一第101、103頁之台灣銀行營業部109年5月4日營存字第10950046291號函暨總歸戶查詢。  6 存款 台灣銀行帳號000000000000號帳戶存款 500,000元   7 存款 台灣銀行帳號000000000000號帳戶存款 500,000元   8 存款 台灣銀行帳號000000000000號帳戶存款 500,000元   9 存款 台灣銀行帳號000000000000號帳戶存款 500,000元   10 存款 台灣銀行帳號000000000000號帳戶存款 500,000元   11 存款 台灣銀行帳號0000000000000號帳戶存款 500,000元   12 存款 台中銀行帳號000000000000號帳戶存款 13,902元 見本院卷一第109、113頁之臺中商業銀行109年5月5日中業執字第1090011455號函暨帳戶餘額查詢。  13 存款 台中銀行帳號000000000000號帳戶存款 12,934元   14 存款 台中銀行帳號000000000000號帳戶存款 4元   15 存款 臺中銀行帳號000000000000號帳戶存款 500,000元   16 存款 臺中銀行帳號000000000000號帳戶存款 500,000元   17 存款 花壇郵局局號000000-0帳號000000-0號帳戶存款 16,689元 見本院卷一第105、107頁之中華郵政股份有限公司109年4月29日儲字第1090104906號函暨帳戶詳情表。  18 存款 花壇郵局局號000000-0帳號0-00000000號帳戶存款 500,000元   貳、婚後債務：無      應受分配之剩餘財產為7,920,890元（計算式：7,920,890元－0元＝7,920,890元）      
附表二：被告唐莊麗卿於108 年7 月3 日基準時應計入分配之婚
         後財產、婚後債務
壹、婚後財產      編號 財產項目     財  產  名  稱 108年7月3時之價值或金額（新台幣） 證          據        總      額  （新臺幣） 1 存款 花壇郵局局號000000-0帳號000000-0號帳戶存款 871,504元 見本院卷二第61、63頁之中華郵政股份有限公司110年5月13日彰營第0000000000號函暨帳戶詳情表。 2,871,504元 2 存款 花壇郵局局號000000-0帳號0-00000000號帳戶存款 1,000,000元   3 存款 花壇郵局局號000000-0帳號0-00000000號帳戶存款 500,000元   4 存款 花壇郵局局號000000-0帳號0-00000000號帳戶存款 500,000元   貳、婚後債務：無      應受分配之剩餘財產為2,871,504元（計算式：2,871,504元－0元＝2,871,504元）      
附表三：被繼承人唐彥志現存之遺產
編號 財產項目     財  產  名  稱 證             據       本院分割方法 1 土地 彰化縣○○市鎮○段000地號土地（權利範圍應有部分15分之1） 見本院卷三第21-23、35、37、43、45、55、57、59、61之土地登記第二類謄本、卷三第89、93、99、105、107頁之土地登記第一類謄本。  由兩造按附表四所示應繼分比例分割為分別共有。  2 土地 彰化縣○○市鎮○段000地號土地（權利範圍全部）   3 土地 彰化縣○○市鎮○段000地號（權利範圍應有部分15分之1）   4 土地 彰化縣○○鄉○○段0地號（權利範圍全部）   5 土地 彰化縣○○鄉○○段0地號（權利範圍全部）   6 土地 彰化縣○○鄉○○段0地號（權利範圍應有部分 1000分之167） 見本院卷一第359-365頁之土地登記第一類謄本。  7 土地 彰化縣○○鄉○○段00地號（權利範圍應有部分 1000分之78）   8 土地 彰化縣○○鄉○○段000地號（權利範圍應有部分7分之1）   9 土地 彰化縣○○鄉○○段000地號土地（權利範圍應有部分96分之1） 見本院卷三第79、81頁之土地登記第二類謄本、卷三第97頁之土地登記第一類謄本。  10 建物 彰化縣○○市○○段00○號（即門牌號碼：彰化縣○○市○○路○段000號，權利範圍全部） 見本院卷三第83、85頁之建物登記第二類謄本、卷三第89之建物登記第一類謄本。  11 建物 門牌號碼彰化縣○○鄉○○村○○路○段000號（持分比例100000分之25000，未辦理建物所有權第一次登記之建物） 見本院卷二第219頁之彰化縣地方稅務局房屋稅籍證明書。 由兩造按附表四所示應繼分比例分割為分別共有事實上處分權。  12 存款 台灣銀行帳號000000000000號帳戶存款1,620,716元及孳息 見本院卷一第101、103頁之台灣銀行營業部109年5月4日營存字第10950046291號函暨總歸戶查詢。 由被告唐莊麗卿先取得2,524,693 元（夫妻剩餘財產分配差額）後，所餘金額及孳息，再由兩造按如附表四所示應繼分比例分配取得。   13 存款 台灣銀行帳號000000000000號帳戶存款500,000元及孳息   14 存款 台灣銀行帳號000000000000號帳戶存款500,000元及孳息   15 存款 台灣銀行帳號000000000000號帳戶存款500,000元及孳息   16 存款 台灣銀行帳號000000000000號帳戶存款500,000元及孳息   17 存款 台灣銀行帳號000000000000號帳戶存款500,000元及孳息   18 存款 台灣銀行帳號0000000000000號帳戶存款500,000元及孳息   19 存款 台中銀行帳號000000000000號帳戶存款13,902及孳息 見本院卷一第109、113頁之臺中商業銀行109年5月5日中業執字第1090011455號函暨帳戶餘額查詢。 兩造造按如附表四所示應繼分比例分配取得。 20 存款 台中銀行帳號000000000000號帳戶存款12,934元及孳息   21 存款 台中銀行帳號000000000000號帳戶存款4元及孳息   22 存款 台中銀行帳號000000000000號帳戶存款500,000元及孳息   23 存款 台中銀行帳號000000000000號帳戶存款500,000元及孳息   24 存款 花壇郵局帳號000000-0號帳戶存款16,689元及孳息 見本院卷一第105、107頁之中華郵政股份有限公司109年4月29日儲字第1090104906號函暨帳戶詳情表。  25 存款 花壇郵局帳號0-00000000號帳戶存款500,000元及孳息   
附表四：應繼分暨訴訟費用負擔比例
繼承人姓名 應繼分暨訴訟費用比例 唐逸信 1/4 唐莊麗卿 1/4 唐逸文 1/4 唐虹妃 1/4